ACORDAO-COMPLETO-2305641

ACÓRDÃO 5541/2019 ATA 23/2019 - PRIMEIRA CÂMARA

VISTOS, relatados e discutidos estes autos de Tomada de Contas Especial instaurada para apurar as responsabilidades identificadas no TC Processo 019.760/2008-7, que teve origem em apartado constituído a partir do traslado de peças do TC Processo 020.680/2006-0, que se refere à Tomada de Contas Consolidada do Departamento da Polícia Federal relativa ao exercício de 2005,
	ACORDAM os Ministros do Tribunal de Contas da União, reunidos em sessão da Primeira Câmara e diante das razões expostas pelo Relator, com fundamento nos artigos 1º, I, 16, III, alínea “c”, 19, caput, e 23, III, da Lei 8.443/1992 e 1º, I, 209, IV, e 210 do Regimento Interno do TCU em:
	9.1. considerar revel a Sra. Aline do Nascimento Silva (CPF XXX.267.842-XX) ;
	9.2. acolher as alegações de defesa apresentadas pela Sra. Suzana Ilan Barros da Silva (CPF XXX.465.802-XX) e as razões de justificativas enviadas pelo Sr. Kercio Silva Pinto (CPF XXX.156.275-XX) , excluindo-os desta relação processual;
	9.3. rejeitar as alegações de defesa da empresa Irmães Leite Ltda. (CNPJ 63.704.324/0001-20) ;
	9.4. não se manifestar sobre as razões de justificativas apresentadas pela Sra. Maria das Graças Malheiros Monteiro (CPF XXX.225.272-XX) , cuja responsabilidade deverá ser analisada no âmbito do TC Processo 019.760/2008-7; 
	9.5. julgar irregulares as contas da Sra. Aline do Nascimento Silva (CPF XXX.267.842-XX) e da empresa Irmães Leite Ltda. (CNPJ 63.704.324/0001-20) , condenando-as solidariamente ao pagamento das quantias a seguir especificadas, com a fixação do prazo de quinze dias, a contar do recebimento das notificações, para comprovarem perante o Tribunal o recolhimento das dívidas aos cofres do Tesouro Nacional, atualizadas monetariamente e acrescidas dos juros de mora, calculados a partir das datas discriminadas até as datas dos efetivos recolhimentos, na forma prevista na legislação em vigor:
	39ª cadeia de responsabilidade solidária: Aline do Nascimento Silva e Irmães Leite Ltda. 
	Valor Histórico do Débito / Data da Ocorrência:
	Data OB
	NF
	OB
	UG
	NE
	Glosa 63,05% (R$) 

	11/2/2005
	122
	900.120
	200382
	900.007
	11.918,76

	31/3/2005
	131
	900.298
	200382
	900.007
	11.173,94

	27/4/2005
	139
	900.444
	200382
	900.007
	14.162,37

	3/6/2005
	145
	900.703
	200382
	900.007
	12.463,95

	10/6/2005
	155
	900.772
	200382
	900.007
	12.755,54

	17/8/2005
	171
	901.111
	200382
	900.007
	10.857,89

	27/9/2005
	176
	901.299
	200382
	900.007
	12.339,70

	8/11/2005
	180
	901.379
	200382
	900.007
	11.030,05

	19/12/2005
	184
	901.480
	200382
	900.007
	13.715,25

	Total
					                                                 110.417,45

	40ª cadeia de responsabilidade: Irmães Leite Ltda.
	Valor Histórico do Débito / Data da Ocorrência:
	Data OB
	NF
	OB
	UG
	NE
	Glosa 63,05% (R$) 

	13/7/2005
	164
	900.934
	200.382
	900.007
	     13.771,00 

	Total
					     13.771,00  

	9.6. aplicar à Sra. Aline do Nascimento Silva e à empresa Irmães Leite Ltda., individualmente, nos valores abaixo discriminados, a multa prevista nos arts. 57 da Lei 8.443/1992 e 267 do Regimento Interno do TCU, com a fixação do prazo de quinze dias, a contar do recebimento das notificações, para comprovarem perante o Tribunal, na forma disposta no art. 214, III, alínea “a”, do Regimento Interno desta Corte, o recolhimento das dívidas aos cofres do Tesouro Nacional, atualizadas monetariamente desde a data deste acórdão até a data dos efetivos recolhimentos, se forem pagas após o vencimento, na forma da legislação em vigor:
	Responsável
	Valor da multa 

	Sra. Aline do Nascimento Silva
	R$ 25.000,00

	Empresa Irmães Leite Ltda.
	R$ 28.000,00

	9.7. autorizar, desde logo, nos termos do art. 28, II, da Lei 8.443/1992, a cobrança judicial das dívidas caso não sejam atendidas as notificações;
	9.8. autorizar, caso seja solicitado pelos responsáveis, o pagamento das dívidas em até 36 parcelas mensais e consecutivas, nos termos dos arts. 26 da Lei 8.443/1992 e 217 do Regimento Interno do TCU, fixando o prazo de quinze dias, a contar do recebimento da notificação, para comprovarem perante o Tribunal o recolhimento da primeira parcela, e de trinta dias, a contar da parcela anterior, para comprovarem o recolhimento das demais parcelas, devendo incidir sobre cada valor mensal, atualizado monetariamente, os juros de mora devidos, na forma prevista na legislação em vigor;
	9.9. alertar o responsável que requerer o parcelamento de que a falta de comprovação do recolhimento de qualquer parcela importará o vencimento antecipado do saldo devedor, nos termos do § 2º do art. 217 do Regimento Interno deste Tribunal;
	9.10. dar ciência deste acórdão ao Procurador-Chefe da Procuradoria da República no Estado do Amazonas, nos termos do § 3º do art. 16 da Lei 8.443/1992 e do § 7º do art. 209 do Regimento Interno do TCU, para a adoção das medidas que entender cabíveis;
	9.11. encaminhar cópia deste acórdão, bem como do relatório e do voto que o fundamentaram, à 4ª Vara Federal da Seção Judiciária no Estado do Amazonas, fazendo menção ao processo 2006.32.00.000083-1, que tramita naquela unidade judiciária.

Tomada de contas especial instaurada em decorrência de indícios de pagamentos irregulares, por bens não entregues, que teriam sido realizados pela Superintendência da Polícia Federal no Estado do Amazonas.

Primeira Câmara

Superintendência Regional da Polícia Federal no Estado do Amazonas (SR/DPF/AM).

3. Responsáveis: Maria das Graças Malheiros Monteiro, ex-Superintendente (CPF XXX.225.272-XX); Kercio Silva Pinto (CPF 066.156.27515), ex-Superintendente; Aline do Nascimento Silva (CPF XXX.267.842-XX), ex-servidora da Polícia Federal; Irmães Leite Ltda. (CNPJ 63.704.324/0001-20) e Suzana Ilan Barros da Silva (CPF XXX.465.802-XX), ex-Coordenadora-Geral Administrativa.

13.1. Ministros presentes: Walton Alencar Rodrigues (Presidente) e Benjamin Zymler (Relator).
13.2. Ministro-Substituto convocado: Augusto Sherman Cavalcanti.
13.3. Ministro-Substituto presente: Weder de Oliveira.

BENJAMIN ZYMLER

I – Introdução
	Trata-se da Tomada de Contas Especial instaurada para apurar as responsabilidades identificadas no TC Processo 019.760/2008-7, que teve origem em apartado constituído a partir do traslado de peças do TC Processo 020.680/2006-0, que se refere à Tomada de Contas Consolidada do Departamento da Polícia Federal relativo ao exercício de 2005.
2.	Cumpre destacar que, no TC Processo 011.154/2005-6, foram apontadas irregularidades cometidas no âmbito da SR/DPF/AM, apuradas em fiscalização oriunda de representação formulada pelo Ministério Público Federal, relativa a licitações e contratos, com reflexos nos exercícios de 2001 a 2005. Além disso, foi noticiada a existência dos inquéritos policiais 748/2005, 128/2007, 129/2007, 130/2007 e 263/2007, cujos resultados também poderiam impactar no julgamento das contas dos responsáveis pela Superintendência da Polícia Federal referentes aos mencionados exercícios.
3.	Essas irregularidades teriam sido praticadas por responsáveis que constavam do rol presente nas tomadas de contas referentes aos exercícios de 2001 e 2002, que haviam sido julgadas regulares com ressalva por meio dos Acórdão 2216/2003-TCU-Primeira Câmara, Relator Ministro Marcos Bemquerer, e 1.705/2004 – 2ª Câmara, Relator Ministro Lincoln Magalhães da Rocha, respectivamente.
4.	O Ministério Público junto ao Tribunal de Contas da União, por meio de parecer (peça 10, p. 29 a 33, do TC Processo 011.154/2005-6) , observou que já havia ocorrido a preclusão temporal para a interposição de recurso de revisão em relação às contas do exercício de 2001.
5.	Por outro lado, o MPTCU interpôs recurso de revisão no TC Processo 006.994/2003-8, relativo às contas de 2002, o qual foi julgado por intermédio do Acórdão 639/2017-TCU-Plenário, relatado pelo Ministro José Múcio Monteiro. Naquela oportunidade, foram julgadas irregulares as contas de diversos responsáveis, aos quais foi imputado débito e aplicada multa. Adicionalmente, alguns responsáveis foram inabilitados para o exercício de cargo em comissão ou função de confiança e houve a declaração de inidoneidade de diversas pessoas jurídicas.
6.	Com relação ao exercício de 2004, foi formado apartado (TC Processo 020.003/2008-5) , o qual foi apreciado pelo Acórdão 531/2016-TCU-Plenário, Relator Ministro Augusto Nardes. Naquela oportunidade, foram julgadas irregulares as contas de diversos responsáveis, aos quais foi imputado débito e aplicada multa. Adicionalmente, alguns responsáveis foram inabilitados para o exercício de cargo em comissão ou função de confiança e houve a declaração de inidoneidade de diversas pessoas jurídicas.
7.	A formação destes autos foi por mim determinada, por meio de despacho (peça 1) , tendo em vista que, no TC Processo 019.760/2008-7, foram identificadas 40 cadeias de responsabilidade solidária para efeito de citação de responsáveis, além de seis destinatários de audiências, perfazendo um total de 25 pessoas físicas e 37 empresas.
8.	Nesse sentido, determinei a constituição de dez tomadas de contas especiais, no âmbito das quais serão examinadas as cadeias de responsabilidade acima citadas. Nestes autos, serão analisadas as cadeias 39 e 40. 
9.	Este processo foi constituído com as seguintes peças trasladadas do TC Processo 019.760/2008-7:
	a) despacho determinando a constituição de apartados (peça 1) ;
	b) instrução preliminar de citação, audiência e oitiva do TC Processo 019.760/2008-7 (peça 2) ; 
	c) relatório final do inquérito policial 263/2007 (peças 3 a 5) ;
	d) laudo contábil 433/2007 (peça 6) ;
	e) documentação comprobatória das irregularidades (peças 7 a 10) ;
	f) planilhas de débito (peça 11) ;
	g) rol de responsáveis (peça 12) ;
	h) pronunciamentos da unidade e da subunidade proferidos no TC Processo 019.760/2008-7 (peças 13 e 14) ;
	i) documentação relativa a comunicações (peças 15 a 18, 20, 21, 24, 25, 27 e 28) ; 
	j) alegações de defesa e razões de justificativa (peças 19, 22, 23, 26 e 29) ; e
	k) procurações (peças 30 e 31) .
10.	Cabe esclarecer que estes autos não contém todas as peças próprias de uma tomada de contas especial. Falta, por exemplo, a análise da CGU.
11.	Neste momento, serão analisados pagamentos realizados para a empresa Irmães Leite Ltda., no âmbito dos Contratos 5/2001 e 3/2004, que foram firmados com aquela Superintendência da Polícia Federal visando ao fornecimento de “quentinhas” para os presos que se encontravam naquele órgão policial. 
12.	Após analisar os documentos acostados a estes autos, o auditor destacou que:
	a) o Inquérito Policial 263/2007 foi instaurado em virtude do desmembramento do Inquérito 748/2005, com o objetivo de investigar ilicitudes supostamente verificadas no fornecimento de alimentação para presos da SR/DPF/AM. No respectivo relatório (peças 3, 4 e 5) , foi noticiado que a empresa Irmães Leite Ltda. celebrou os Contratos 5/2001 e 3/2004 com aquela Superintendência da Polícia Federal, cujo objeto foi o fornecimento de “quentinhas” para os presos;
	b) a mencionada empresa teve empenhado em seu favor, no exercício de 2005, o montante de R$ 266.318,65 (duzentos e sessenta e seis mil trezentos e dezoito reais e sessenta e cinco centavos) . Todavia, no Laudo de Perícia Contábil 433/2007 (peça 6) , foi afirmado que a quantia efetivamente devida atingia R$ 72.776,42 (setenta e dois mil setecentos e setenta e seis reais e quarenta e dois centavos) , com base na análise dos dados sobre os presos e plantonistas do Núcleo de Custódia da SR/DPF/AM;
	c) cabe destacar que dos R$ 234.680,21 (duzentos e sessenta e seis mil trezentos e dezoito reais e sessenta e cinco centavos) empenhados, foram efetivamente pagos R$ 196.964,87 (cento e noventa e seis mil novecentos e sessenta e quatro reais e oitenta e sete centavos) . Dessa forma, o dano ao Erário, decorrente do pagamento indevido ora sob comento, alcançou R$ 124.188,45 (cento e vinte e quatro mil cento e oitenta e oito reais e quarenta e cinco centavos) ;
	d) os pagamentos, no exercício de 2005, foram efetivados em datas diferentes e por intermédio de dez ordens bancárias (peça 7) , cujos valores variaram entre R$ 17.000,00 (dezessete mil reais) e R$ 22.000,00 (vinte e dois mil reais) . Em princípio, não haveria como precisar em quais desses pagamentos ocorreram as fraudes. Contudo, tendo em vista que as irregularidades em tela foram praticadas em vários exercícios, sempre com o mesmo modus operandi, torna-se plausível concluir que, a semelhança do que foi verificado em outros casos, elas ocorreram a cada pagamento;
	e) o valor pago indevidamente corresponde a 63,05% do total pago para a empresa Irmães Leite Ltda. Assim sendo, é cabível a glosa de 63,05% do valor de cada ordem bancária emitida;
	f) no mencionado inquérito policial, concluiu-se que os superintendentes à época dos fatos ora sob exame, Sra. Maria das Graças Malheiros Monteiro (CPF XXX.225.272-XX) e Sr. Kercio Silva Pinto (CPF XXX.156.275-XX) , que atuaram como ordenadores de despesas, não tiveram participação dolosa nem obtiveram proveito econômico das fraudes. Logo, eles devem ser ouvidos em audiência, uma vez que autorizaram o pagamento a maior do fornecimento de alimentação para presos da SR/DPF/AM para a empresa Irmães Leite Ltda, em desacordo com os princípios da  economicidade (art. 70, caput, Constituição Federal) e da eficiência (art. 37, caput, CF) e com o disposto no art. 62 da Lei 4.320/1964;
	g) deve ser realizada a citação, nos termos dos arts. 10, § 1º, e 12, II, da Lei 8.443/1992 e 202, II, do Regimento Interno do TCU dos responsáveis solidários abaixo arrolados pelos valores dos débitos indicados:
	- Sra. Aline do Nascimento Silva (CPF XXX.267.842-XX) , por ter assinado as ordens de fornecimento de refeições em quantidade superior à que seria de fato consumida e por ter atestado fraudulentamente o recebimento a maior de refeições nas notas fiscais emitidas pela empresa Irmães Leite Ltda.;
	- Sra. Suzana Ilan Barros da Silva (CPF XXX.465.802-XX) , por ter assinado as ordens de fornecimento de refeições em quantidade superior à que seria de fato consumida e por ter atestado fraudulentamente o recebimento a maior de refeições nas notas fiscais emitidas pela empresa Irmães Leite Ltda.;
	- empresa	Irmães Leite Ltda. (CNPJ 63.704.324/0001-20) , por ter emitido notas fiscais descrevendo o fornecimento de refeições em quantidade superior à que seria de fato consumida;
	39ª cadeia de responsabilidade solidária: Aline do Nascimento Silva e Irmães Leite Ltda. 
	- Valor Histórico do Débito / Data da Ocorrência:
	Data OB
	NF
	OB
	UG
	NE
	Glosa 63,05% (R$) 

	11/2/2005
	122
	900.120
	200.382
	900.007
	11.918,76

	31/3/2005
	131
	900.298
	200.382
	900.007
	11.173,94

	27/4/2005
	139
	900.444
	200.382
	900.007
	14.162,37

	3/6/2005
	145
	900.703
	200.382
	900.007
	12.463,95

	10/6/2005
	155
	900.772
	200.382
	900.007
	12.755,54

	17/8/2005
	171
	901.111
	200.382
	900.007
	10.857,89

	27/9/2005
	176
	901.299
	200.382
	900.007
	12.339,70

	8/11/2005
	180
	901.379
	200.382
	900.007
	11.030,05

	19/12/2005
	184
	901.480
	200.382
	900.007
	13.715,25

	Total
					110.417,45

40ª cadeia de responsabilidade solidária: Suzana Ilan Barros da Silva e Irmães Leite Ltda.
	Valor Histórico do Débito / Data da Ocorrência:
	Data OB
	NF
	OB
	UG
	NE
	Glosa 63,05% (R$) 

	13/07/2005
	0164
	900934
	200382
	900007
	     13.771,00 

	Total
					     13.771,00  

13.	As citações e audiências acima mencionadas foram realizadas. Após analisar as respectivas defesas, o auditor salientou que:
	- Alegações de defesa da Sra. Suzana Ilan Barros da Silva 
	a) foi citada por meio do Ofício 890/2013 (peça 17) , devidamente recebido como demonstra o aviso de recebimento acostado a estes autos (peça 18) , e apresentou alegações de defesa (peça 19) sintetizadas na forma abaixo;
	b) por ocasião das ocorrências sob comento, era funcionária recém-admitida no serviço público. Foi nomeada em 14/10/2004 para o cargo de Contador da Polícia Federal e entrou em exercício no final de outubro daquele ano;
	c) uma semana após sua posse, foi designada pelo chefe do Setor Regional de Administração, Sr. Francisco Macedo, para o Setor de Materiais. Alguns meses depois, passou a figurar como gestora de contratos, entre os quais o de fornecimento de refeições;
	d) quando recebeu a primeira nota fiscal para atestar, procurou o chefe do SRA/DPF/AM, Sr. Francisco Macedo, e indagou quais seriam os procedimentos a adotar, pois não tinha experiência. Nessa ocasião, foi-lhe informado que eram atendidos também os plantonistas e as testemunhas que vinham de longe e, às vezes, não tinham o que comer. Acatou essas justificativas, pois o referido chefe era considerado um dos melhores da Polícia Federal. Diante disso, efetuou o atesto na nota fiscal;
	e) posteriormente, participou de um curso sobre gestão de contratos, realizado em Brasília (DF) , no qual tomou conhecimento da legislação e regras aplicáveis. Quando retornou a Manaus (AM) , não atestou mais nenhuma nota fiscal nem requisitou fornecimento de refeições;
	f) após o afastamento do Sr. Francisco Macedo, foi nomeada chefe do SRA/DPF/AM. Além disso, exerceu outras funções, como a de Pregoeira em 2008 e de Presidente de Comissão de Licitação em 2007;
	g) suas contas de 2006 foram aprovadas; e
	h) não cometeu irregularidades;
	- Alegações de defesa da empresa Irmães Leite Ltda.
	a) foi citada por meio do Ofício 891/2013 (peça 20) , devidamente recebido como demonstra o aviso de recebimento anexado a este processo (peça 21) , tendo apresentado alegações de defesa (peças 22 e 23) , por intermédio da Defensoria Pública do Estado do Amazonas, as quais serão apresentadas de forma sintética a seguir;
	b) as notas fiscais emitidas correspondiam à quantidade de refeições (café, almoço, jantar e lanches) que preparava, atendendo às ordens dos servidores Francisco Macedo e Ivanhoé Martins Fernandes;
	c) a empresa era orientada a contabilizar nas notas fiscais todas as refeições e todos os lanches preparados, os quais eram servidos:
	- aos presos, plantonistas e servidores da Polícia Federal que realizavam operações na cidade, inclusive em horário noturno;
	- em festas de aniversários, juninas ou de fim de ano;
	- às pessoas que visitavam a superintendência ou que iam lá na condição de testemunhas;
	- às centenas de pessoas que compareciam a Polícia Federal em época de eleição;
	d) tais valores eram cobrados de forma parcelada nas notas fiscais referentes às refeições servidas aos presos e plantonistas;
	e) a Sra. Marivalda Leite da Costa trabalha como merendeira em uma escola pública, com rendimento mensal de R$ 2.040,00 (dois mil e quarenta reais) , e a Sra. Maria Marilza Leite de Lima possui rendimento de R$ 1.360,00 (mil e trezentos e sessenta reais) , decorrente de aposentadoria que ela e seu marido detêm. Essas duas pessoas, que atuaram como representantes legais da empresa Irmães Leite Ltda., não auferiram nenhuma vantagem econômica por meio das fraudes ora sob apuração; e
	f) os valores recebidos pela empresa serviram para custear as refeições e os lanches servidos;
	- Alegações de defesa da Sra. Aline do Nascimento Silva
	a) foi regularmente citada, por meio do Ofício 860/2013 (peça 16) , devidamente recebido conforme demonstra o aviso de recebimento anexado a estes autos (peça 17) . Não apresentou defesa, logo, deve ser considerada revel, dando-se prosseguimento ao processo nos termos do art. 12, § 3º da Lei 8.443/1992.
	- Análise conjunta pelo auditor das alegações de defesa
	a) a empresa Irmães Leite Ltda., que foi contratada para fornecer alimentação para os presos e plantonistas, relacionava nas notas fiscais por ela emitidas uma quantidade de refeições muito superior ao número de pessoas beneficiadas, conforme foi apurado no Inquérito Policial 263/2007;
	b) essa empresa alegou que os valores adicionais eram utilizados para custear a alimentação fornecida em outros eventos e que teria sido orientada a agir dessa forma;
	c) durante o ano de 2005, a empresa recebeu o valor de R$ 196.964,87 (cento e noventa e seis mil novecentos e sessenta e quatro reais e oitenta e sete centavos) e forneceu para os presos 11.400 refeições e 5.700 desejuns, no valor total de R$ 64.410,00 (sessenta e quatro mil quatrocentos e dez reais) . Considerando o fornecimento de alimentação também para os plantonistas, a quantia efetivamente devida pela Polícia Federal atingiu R$ 72.776,41 (setenta e dois mil setecentos e setenta e seis reais e quarenta e um centavos) . Por via de consequência, foram pagos a mais R$ 124.188,45 (cento e vinte e quatro mil cento e oitenta e oito reais e quarenta e cinco centavos) ;
	d) as notas fiscais emitidas pela empresa Irmães Leite Ltda. foram atestadas pela Sra. Aline do Nascimento Silva, com exceção de uma, que foi atestada pela Sra. Suzana Ilan Barros da Silva (nota fiscal 164, de 13/7/2005) . Aduz-se que esta última servidora assinou as solicitações de fornecimento no mês de junho/2005;
	e) a participação da servidora Suzana Ilan Barros da Silva não teve relação direta com o esquema de fraudes instalado na Polícia Federal, pois ela deu continuidade ao procedimento de solicitação de serviços e de atesto para liquidação da despesa. Não se pode imputar responsabilidade ao servidor que atuou de forma eventual, o que implica acolher as respectivas alegações de defesa;
	f) no Inquérito Policial 263/2007, não foram apontados indícios de favorecimento para os dirigentes da Polícia Federal, principalmente no sentido de recebimento de valores. Por outro lado, a contratação de empresa Irmães Leite Ltda. foi irregular, uma vez que ela foi favorecida na Tomada de Preços 2/2004, conduzida pela Sra. Aline do Nascimento Silva (peça 3, p. 19 a 28) ; e
	g) não há elementos nos presentes autos que comprovem o fornecimento da quantidade de refeições que foi faturada. Além disso, mesmo considerando o fornecimento irregular para plantonistas, a quantidade de beneficiados é bem menor, conforme demonstrativo constante das p. 37 a 45 da peça 3. Nesse sentido, devem ser rejeitadas as alegações de defesa da empresa Irmães Leite Ltda. e imputada responsabilidade à Sra. Aline do Nascimento Silva;
	- Razões de justificativa da Sra. Maria das Graças Malheiros Monteiro
	a) foi ouvida em audiência levada a efeito por meio do Ofício 941/2013 (peça 24) , devidamente recebido conforme demonstra o aviso de recebido anexado ao presente processo (peça 25) , tendo apresentado razões de justificativa, que serão apresentadas de forma sintética a seguir (peça 26) ;
	b) as autorizações emitidas por ela, na condição de Superintendente da Polícia Federal no Amazonas, foram atos de gestão necessários à consecução da rotina administrativa. Confiou na boa-fé de seus subordinados, não foi conivente com ilícitos e seguiu estritamente os padrões administrativos adotados pelos demais superintendentes;
	c) nos inquéritos policiais, as responsabilidades dos ex-superintendentes foram afastadas;
	d) um sofisticado esquema, envolvendo os chefes do Setor Regional Administrativo e do Núcleo Orçamentário e Financeiro, viabilizou práticas posteriormente identificadas pela própria Polícia Federal como fraudulentas;
	e) não nomeou os responsáveis por esse esquema nem lhes deu maior poder ou criou situação que lhes facilitasse a ação. Ao assumir, encontrou um esquema pronto, do qual ela e outros Superintendentes acabaram vítimas;
	f) após narrar a complexidade da atuação da Polícia Federal no estado do Amazonas, citou exemplos de combate ao narcotráfico e questionou como a Superintendente poderia abdicar das suas obrigações principais para se dedicar a uma análise meticulosa dos procedimentos confiados a subordinados; e
	g) não foi demonstrado que atuou com negligência, imperícia ou imprudência. Aduziu que, no campo do direito sancionatório, a culpa é um pressuposto jurídico e ético para a aplicação de sanções. No caso vertente, ela não agiu com culpa, logo, não pode ser punida;
	- Análise pelo auditor das razões de justificativa
	a) a assinatura de notas de empenho, ordens bancárias, autorizações de serviços e autorizações de pagamento não constituíam uma simples praxe burocrática. Como gestora pública e dirigente máxima do órgão em nível local, a Sra. Maria das Graças Malheiros Monteiro tinha o dever de resguardar o patrimônio público que estava sob sua responsabilidade;
	b) a grande quantidade de dispensas de licitações com valores inferiores a R$ 8.000,00 (oito mil reais) e de ordens bancárias emitidas para dar suporte às transações irregulares sob exame deveriam ter despertado a atenção do gestor público e motivado a implantação de um maior controle;
	c) a ex-superintendente deveria ter questionado os procedimentos relacionados com as fraudes em questão, uma vez que não se tratava de situações eventuais, mas de práticas rotineiras;
	d) o crescimento do esquema foi facilitado pela fragilidade do sistema e pela confiança depositada no Sr. Francisco Canindé Fernandes Macedo, que ficou encarregado da gestão administrativa da Superintendência da Polícia Federal no Amazonas e foi apontado nos inquéritos policiais como o líder dos esquemas ilícitos então existentes naquele órgão público;
	e) esse contexto constituiu um campo fértil para o pagamento indevido de despesas com alimentação;
	f) não há indícios de que a responsável tenha participado dos esquemas ou deles se beneficiado, porém sua inércia na adoção dos procedimentos de controle possibilitou que as fraudes não fossem tempestivamente detectadas;
	g) no processo administrativo 082200.008076/2011-08, apurou-se a conduta da responsável durante sua gestão como superintendente. Naquela oportunidade, concluiu-se que ela praticou a transgressão disciplinar tipificada no art. 43, XXIX, da Lei 4.878/1965: “trabalhar mal, intencionalmente ou por negligência”. Por via de consequência, foi proposta a aplicação da pena de suspensão (peça 515, p. 108 – TC Processo 006.994/2003-8) ; e
	h) diante do exposto, suas razões de justificativas devem ser rejeitadas e deve ser-lhe aplicada multa;
	- Razões de justificativa do Sr. Kercio Silva Pinto
	a) sua audiência foi levada a efeito por meio do Ofício 942/2013 (peça 27) , devidamente recebido conforme comprova o aviso de recebimento acostado a estes autos (peça 28) , tendo apresentado razões de justificativa, sintetizadas a seguir (peça 29) ;
	b) foi empossado em 9/12/2005 e, no dia 17/12/2005 (sábado) , foi autorizado pela Direção-Geral do Departamento da Polícia Federal a retornar para Aracaju (SE) para providenciar a mudança da família para Manaus. Em seguida, ficou de recesso do final do ano até 16/1/2006, não podendo ser responsabilizado por atos praticados durante esse período;
	c) seu nome consta dos documentos de pagamentos devido ao sistema de fraudes instalado na Superintendência da Polícia Federal;
	d) os procedimentos de pagamento eram minuciosamente examinados com a presença do então Delegado da Coordenadoria Regional Judiciária Miguel Ângelo Pellicel, pois já tramitava naquela unidade o Processo Administrativo Disciplinar e o IP 748/2005; e 
	e) assim sendo, solicitou sua exclusão desta relação processual;
	- Análise pelo auditor das razões de justificativa
	a) o responsável apresentou documentos (termo de posse e notificação de férias) que comprovam suas afirmações. Além disso, devido ao seu breve período de gestão em 2005 não poderia ter adotado outras medidas. Assim sendo, as justificativas apresentadas devem ser acolhidas.
14.	Quanto à alegada prescrição da pretensão punitiva deste Tribunal, o auditor frisou que:
	a) o TCU, por meio do Acórdão 1441/2016-TCU-Plenário, firmou o entendimento de que deve ser adotado o prazo prescricional de dez anos indicado no art. 205 do Código Civil, contado a partir da data de ocorrência da irregularidade a ser sancionada;
	b) no presente caso, os atos irregulares foram praticados em 2005. Já o despacho da titular da Secretaria de Controle Externo no Amazonas, que ordenou a citação, a audiência e a oitiva dos responsáveis, foi proferido no dia 9/5/2013 (peça 14) ;
	c) o item 9.1.3 do mencionado acórdão estabeleceu que o ato que ordenar a citação, a audiência ou a oitiva da parte interrompe a prescrição, nos termos do art. 202, I, do Código Civil; e
	d) assim sendo, não há que se falar de prescrição da pretensão punitiva desta Corte no caso vertente.
15.	Com espeque nessas considerações, o auditor propôs (peça 33) :
	a) considerar revel a Sra. Aline do Nascimento Silva;
	b) acolher as alegações de defesa da Sra. Suzana Ilan Barros da Silva;
	c) rejeitar as alegações de defesa da empresa Irmães Leite Ltda.;
	d) acolher as razões de justificativas do Sr. Kercio Silva Pinto;
	e) rejeitar as razões de justificativa da Sra. Maria das Graças Malheiros Monteiro;
	f) julgar irregulares as contas da Sra. Maria das Graças Malheiros Monteiro, ex-Superintendente da Polícia Federal no Estado do Amazonas, no exercício de 2005, com fundamento nos arts. 1º, I, 16, III, alínea "b", 19, parágrafo único, e 23, III, da Lei 8.443/1992 e 1º, I, 209, II, 210, § 2º, e 214, III, do Regimento Interno do TCU;
	g) aplicar à Sra. Maria das Graças Malheiros Monteiro a multa prevista nos arts. 58, I, da Lei 8.443/1992 e 268, I, do Regimento Interno do TCU, fixando-lhe o prazo de quinze dias, a contar do recebimento da notificação, para comprovar perante o Tribunal, consoante previsto no art. 214, III, alínea “a”, do Regimento Interno do TCU, o recolhimento da dívida aos cofres do Tesouro Nacional, atualizada monetariamente desde a data do acórdão condenatório até a do efetivo recolhimento, se for paga após o vencimento, na forma da legislação em vigor;
	h) julgar irregulares as contas da Sra. Aline do Nascimento Silva (CPF XXX.267.842-XX) , ex-servidora da Superintendência da Polícia Federal no Estado do Amazonas, e da empresa Irmães Leite Ltda. (CNPJ 63.704.324/0001-20) , com fundamento nos arts. 1º, I, 16, III, alínea “d”, 19 e 23, III, da Lei 8.443/1992 e 1º, I, 209, IV, 210 e 214, III, do Regimento Interno do TCU, condenando-as solidariamente ao pagamento das quantias a seguir especificadas, com a fixação do prazo de quinze dias, a contar do recebimento das notificações, para comprovarem perante o Tribunal o recolhimento das dívidas aos cofres do Tesouro Nacional, atualizadas monetariamente e acrescidas dos juros de mora, calculados a partir das datas discriminadas até as datas dos recolhimentos, na forma prevista na legislação em vigor:
	39ª cadeia de responsabilidade solidária: Aline do Nascimento Silva e Irmães Leite Ltda. 
	Valor Histórico do Débito / Data da Ocorrência:
	Data OB
	NF
	OB
	UG
	NE
	Glosa 63,05% (R$) 

	11/2/2005
	122
	900.120
	200382
	900.007
	11.918,76

	31/3/2005
	131
	900.298
	200382
	900.007
	11.173,94

	27/4/2005
	139
	900.444
	200382
	900.007
	14.162,37

	3/6/2005
	145
	900.703
	200382
	900.007
	12.463,95

	10/6/2005
	155
	900.772
	200382
	900.007
	12.755,54

	17/8/2005
	171
	901.111
	200382
	900.007
	10.857,89

	27/9/2005
	176
	901.299
	200382
	900.007
	12.339,70

	8/11/2005
	180
	901.379
	200382
	900.007
	11.030,05

	19/12/2005
	184
	901.480
	200382
	900.007
	13.715,25

	Total
					                                                 110.417,45

	40ª cadeia de responsabilidade: Irmães Leite Ltda.
	Valor Histórico do Débito / Data da Ocorrência:
	Data OB
	NF
	OB
	UG
	NE
	Glosa 63,05% (R$) 

	13/7/2005
	164
	900.934
	200.382
	900.007
	     13.771,00 

	Total
					     13.771,00  

	i) aplicar à Sra. Aline do Nascimento Silva e à empresa Irmães Leite Ltda., individualmente, a multa prevista nos arts. 57 da Lei 8.443/1992 e 267 do Regimento Interno do TCU, com a fixação do prazo de quinze dias, a contar do recebimento das notificações, para comprovarem perante o Tribunal, em conformidade com o disposto no art. 214, III, alínea “a”, do Regimento Interno do TCU, o recolhimento das dívidas aos cofres do Tesouro Nacional, atualizadas monetariamente desde a data do acórdão que vier a ser proferido até as datas dos efetivos recolhimentos, se forem pagas após o vencimento, na forma da legislação em vigor;
	j) autorizar, desde logo, nos termos do art. 28, II, da Lei 8.443/1992, a cobrança judicial das dívidas caso não sejam atendidas as notificações;
	k) autorizar o desconto das dívidas na remuneração da Sra. Maria das Graças Malheiros Monteiro, observado o disposto no art. 46 da Lei 8.112/1990;
	l) autorizar, caso seja solicitado, o pagamento das dívidas em até 36 parcelas mensais e consecutivas, nos termos dos arts. 26 da Lei 8.443/1992 e 217 do Regimento Interno do TCU, fixando o prazo de quinze dias, a contar do recebimento das notificações, para que seja comprovado perante o Tribunal o recolhimento da primeira parcela, e de trinta dias, a contar da parcela anterior, para que seja comprodo o recolhimento das demais parcelas, devendo incidir sobre cada valor mensal atualizado monetariamente os juros de mora devidos, na forma prevista na legislação em vigor;
	m) alertar o responsável que tenha requerido o parcelamento de que a falta de comprovação do recolhimento de qualquer parcela importará o vencimento antecipado do saldo devedor, nos termos do § 2º do art. 217 do Regimento Interno deste Tribunal;
	n) encaminhar cópia da deliberação que vier a ser proferida, bem como do relatório e do voto que a fundamentarem, ao Procurador-Chefe da Procuradoria da República no Estado do Amazonas, nos termos do § 3º do art. 16 da Lei 8.443/1992 e do § 7º do art. 209 do Regimento Interno do TCU, para a adoção das medidas que entender cabíveis; e
	o) encaminhar cópia da deliberação que vier a ser proferida, bem como do relatório e do voto que a fundamentarem, à 4ª Vara Federal da Seção Judiciária no Estado do Amazonas, fazendo menção ao processo 2006.32.00.000083-1, que tramita naquela unidade judiciária.
16.	O Diretor da Secex (AM) se manifestou favoravelmente ao acolhimento dessa proposta (peça 34) .
17.	O Subprocurador-Geral Paulo Soares Bugarin emitiu parecer com o seguinte teor (peça 35) :
	“Trata-se de tomada de contas especial instaurada para apurar as responsabilidades pelas irregularidades identificadas no âmbito da Tomada de Contas anual da Superintendência Regional da Polícia Federal do Amazonas (SR/DPF/AM) , referente ao exercício de 2005, originado de apartado constituído a partir do translado de peças do TC nº Processo 020.680/2006-0.
2.	A formação dos presentes autos e dos demais 9 (nove) apartados foi determinada por Vossa Excelência (peça 1) como forma de racionalização processual.
3.	Como bem observou Vossa Excelência, os indícios de irregularidades constantes no processo original apontaram para a ocorrência de um débito aproximado de R$ 1.759.000,00, envolvendo 37 empresas e 35 pessoas físicas, no âmbito de 40 cadeias de responsabilidade distintas, fatos que efetivamente comprometeriam a regular marcha processual do caso.
4.	As irregularidades apuradas constantes dos apartados referem-se a: pagamento de serviços e compras não efetivados; irregularidade na qualificação técnica de empresas contratadas; ausência de formalização legal nas aquisições mediante dispensa de licitação; fracionamento de despesas; pagamento fraudulento de diárias a colaboradores eventuais; pagamento irregular de refeições; dispensas de licitação sem observância dos requisitos legais; atestos fraudulentos de recebimento de bens e serviços; apresentação pelas empresas de notas fiscais ideologicamente falsas; dentre outras.
5.	Ressalto que, antes da referida providência, os autos originais estavam conclusos para apreciação do mérito, conforme pode-se depreender da instrução de peça 379 do TC nº Processo 019.760/2008-7.
6.	Na oportunidade, manifestei a minha concordância com a proposta de mérito apresentada (peça 381, TC nº Processo 019.760/2008-7) .
7.	Com a formação dos apartados, a unidade técnica elaborou nova instrução, aproveitando as conclusões constantes da instrução original, restringindo sua análise, no presente caso, às cadeias de responsabilização 39 e 40, relativas ao pagamento irregular de alimentação, fatos ocorridos em 2005.
8.	O presente caso é decorrência do IPL nº 263/2007 (peças 3, 4 e 5) , conforme indicado na instrução preliminar de peça 2, a qual identificou os responsáveis por cada irregularidade e indicou as citações que deveriam ser feitas.
9.	O procedimento investigativo noticia que a empresa Irmães Leite Ltda. tinha contratos para o fornecimento de quentinhas para os presos (Contratos nº s 005/2001 e 003/2004) . No exercício de 2005, os valores efetivamente pagos alcançaram R$ 196.964,87.
10.	Já o Laudo de Perícia Contábil nº 433/2007 (peça 6) indica que os valores devidos alcançaram apenas R$ 72.776,42. O estudo confrontou os dados dos presos e plantonistas do Núcleo de Custódia para definir a número de refeições que foram servidas.
11.	Outra constatação do Laudo foi de que a empresa não dispunha de estrutura de pessoal adequada para a atividade para a qual foi contratada, especialmente nos anos de 2003, 2004 e 2005 em que a média de refeições alcançou 196 por dia (peça 6, p. 15) .
12.	Segundo apurado pelo IP, as licitações foram estruturadas para favorecer a empresa Irmães Leite Ltda. Para isso, houve simulação de convites a outras empresas do ramo para apresentarem propostas, como de pesquisa de preços.
13.	Em sua instrução de peça 33, a Secex/AM tomou o cuidado de indicar todas as peças que passaram a compor os presentes autos, fez referência aos fatos narrados contidos na instrução preliminar e analisou de forma detalhada as defesas apresentadas.
14.	Nesta fase processual, foram analisadas as diversas citações e audiências dos responsáveis arrolados, bem como a oitiva da empresa envolvida.
15.	A unidade noticia que, no âmbito da PF, a sindicância e processo administrativo disciplinar instaurados levaram à demissão dos servidores Francisco Canindé Fernandes de Macedo, Ivanhoé Martins Fernandes, Graciete Limeira Ribeiro e Aline do Nascimento Silva, além da aplicação de suspensão à ex-Superintendente Maria das Graças Malheiros Monteiro e a cassação da aposentadoria de José Edson Rodrigues de Souza.
16.	Chama a atenção a duração do esquema de desvio de recursos, que perpassou por diferentes exercícios, e o número de envolvidos, especialmente servidores com longo tempo de casa no coração de uma Superintendência Regional da Polícia Federal.
17.	A instrução da Secex/AM de peça 33 faz uma extensa análise das defesas, destacando as incongruências e fragilidades dos argumentos apresentados, concluindo que os mesmos não foram suficientes para afastar a responsabilidade dos envolvidos, de modo que sugere a rejeição de suas alegações de defesa e razões de justificativa.
18.	A unidade técnica propõe, ainda, que a Sra. Aline do Nascimento Silva, ao não apresentar alegações de defesa, deve ser considerada revel, nos ternos do art. 12, § 3º, da Lei nº 8.443/92.
19.	Das defesas apresentadas, a Secex/AM acolheu as razões de justificativa apresentadas pela Sra. Suzana Ilan da Silva e pelo Sr. Kercio Silva Pinto.
20.	Com base na fundamentada análise realizada pela Secex/AM, acompanho as propostas da unidade técnica na forma sugerida.
21.	No caso das razões de justificativa rejeitadas, envolvendo a Sra. Maria das Graças Malheiros Monteiro, considerando se tratarem de irregularidades diversas das constantes dos demais apartados, acompanho a proposta da unidade técnica, no sentido de rejeitar suas razões recursais para aplicar-lhe a multa prevista no art. 58, inciso I, da Lei nº 8.443/92.
22.	Já em relação aos responsáveis por débitos apurados, não vejo óbice à aplicação de mais de uma multa do art. 57 da Lei nº 8.443/92, pois essa penalidade se dá na proporção dos débitos apurados. Nesse sentido, sugiro que este Tribunal mantenha a proporcionalidade em todos os apartados.
23.	Ante o exposto, este representante do MP/TCU manifesta-se de acordo com a proposta de mérito apresentada, tendo em conta os fundamentos legais ali indicados, bem como com a condenação solidária dos responsáveis arrolados nas quantias apontadas, decorrentes dos desvios de recursos constatados, tendo em conta as cadeias de responsabilidade 39 e 40, com a respectiva aplicação das multas previstas nos arts. 57 e 58 da Lei nº 8.443/92.
	Por fim, alerto que a Secex/AM acolhe as razões de justificativa da Sra. Aparecida Gualberto dos Reis sem indicar ofício de notificação da responsável e a irregularidade para a qual foi ouvida, e nem analisa a sua defesa. A situação indica provavelmente um equivoco na consolidação da proposta de mérito.”
	É o Relatório.

não há

Subprocurador-Geral Paulo Soares Bugarin.

TOMADA DE CONTAS ESPECIAL. DEPARTAMENTO DE POLÍCIA FEDERAL. SUPERINTENDÊNCIA NO ESTADO DO AMAZONAS. CONTRATO VISANDO AO FORNECIMENTO DE REFEIÇÕES. PAGAMENTOS POR ALIMENTOS NÃO ENTREGUES. CITAÇÕES. AUDIÊNCIAS. REVELIA DE UM RESPONSÁVEL. REJEIÇÃO DAS ALEGAÇÕES DE DEFESA DE UM DOS RESPONSÁVEIS. ACOLHIMENTO DAS RAZÕES DE JUSTIFICATIVA APRESENTADAS POR UM RESPONSÁVEL. AVALIAÇÃO DA CONDUTA DE UMA RESPONSÁVEL TRANSFERIDA PARA OUTRO PROCESSO. CONTAS JULGADAS IRREGULARES. DÉBITO SOLIDÁRIO. MULTAS INDIVIDUAIS.

TOMADA DE CONTAS ESPECIAL (TCE)

Secretaria de Controle Externo de Tomada de Contas Especial (SecexTCE).

I - Introdução	
	Trata-se da Tomada de Contas Especial instaurada para apurar as responsabilidades identificadas no TC Processo 019.760/2008-7, que teve origem em apartado constituído a partir do traslado de peças do TC Processo 020.680/2006-0, que se refere à Tomada de Contas Consolidada do Departamento da Polícia Federal referente ao exercício de 2005.
2.	Cumpre destacar que, no TC Processo 011.154/2005-6, foram apontadas irregularidades cometidas no âmbito da SR/DPF/AM, apuradas em fiscalização oriunda de representação formulada pelo Ministério Público Federal, relativa a licitações e contratos, com reflexos nos exercícios de 2001 a 2005. Além disso, foi noticiada a existência dos inquéritos policiais 748/2005, 128/2007, 129/2007, 130/2007 e 263/2007, cujos resultados também poderiam impactar no julgamento das contas dos responsáveis pela Superintendência da Polícia Federal relativas aos mencionados exercícios.
3.	Essas irregularidades teriam sido praticadas por pessoas que constavam dos róis de responsáveis existentes nas tomadas de contas referentes aos exercícios de 2001 e 2002, que haviam sido julgadas regulares com ressalva por meio dos Acórdão 2216/2003-TCU-Primeira Câmara, relatado pelo Ministro Marcos Bemquerer, e 1.705/2004 – 2ª Câmara, relatado pelo Ministro Lincoln Magalhães da Rocha, respectivamente.
4.	O Ministério Público junto ao Tribunal de Contas da União emitiu parecer, no qual observou que havia ocorrido a preclusão temporal para a interposição de recurso de revisão em relação às contas do exercício de 2001.
5.	Por outro lado, o representante do Parquet especializado interpôs recurso de revisão no TC Processo 006.994/2003-8, relativo às contas de 2002, o qual foi julgado por intermédio do Acórdão 639/2017-TCU-Plenário, relatado pelo Ministro José Múcio Monteiro. Naquela oportunidade, foram julgadas irregulares as contas de diversos responsáveis, aos quais foi imputado débito e aplicada multa. Adicionalmente, alguns responsáveis foram inabilitados para o exercício de cargo em comissão ou função de confiança e houve a declaração de inidoneidade de diversas pessoas jurídicas.
6.	Com relação ao exercício de 2004, foi formado apartado (TC Processo 020.003/2008-5) , o qual foi apreciado pelo Acórdão 531/2016-TCU-Plenário, relatado pelo Ministro Augusto Nardes. Naquela oportunidade, foram julgadas irregulares as contas de diversos responsáveis, aos quais foi imputado débito e aplicada multa. Adicionalmente, alguns responsáveis foram inabilitados para o exercício de cargo em comissão ou função de confiança e houve a declaração de inidoneidade de diversas pessoas jurídicas.
7.	No TC Processo 019.760/2008-7, acima mencionado, foram identificadas 40 cadeias de responsabilidade solidária para efeito de citação de responsáveis, além de seis destinatários de audiências, perfazendo um total de 25 pessoas físicas e 37 empresas. Diante disso, determinei a constituição de dez tomadas de contas especiais, no âmbito das quais serão examinadas essas cadeias. 
8.	Nestes autos, são analisados pagamentos efetuados pela Superintendência Regional da Polícia Federal no Amazonas (SR/DPF/AM) , em cumprimento ao que foi estabelecido nos Contratos 5/2001 e 3/2004, celebrados com a empresa Irmães Leite Ltda., cujo objeto foi o fornecimento de refeições para as pessoas que estavam presas naquele órgão policial.
9.	A mencionada empresa teve empenhado em seu favor, no exercício de 2005, o montante de R$ 266.318,65 (duzentos e sessenta e seis mil trezentos e dezoito reais e sessenta e cinco centavos) . Todavia, no Laudo de Perícia Contábil 433/2007, foi constatado que a quantia devida atingia apenas R$ 72.776,42 (setenta e dois mil setecentos e setenta e seis reais e quarenta e dois centavos) .
10.	Destaco que dos R$ 234.680,21 (duzentos e sessenta e seis mil trezentos e dezoito reais e sessenta e cinco centavos) empenhados, foram efetivamente pagos R$ 196.964,87 (cento e noventa e seis mil novecentos e sessenta e quatro reais e oitenta e sete centavos) . Dessa forma, o dano ao Erário, decorrente do pagamento indevido, alcançou R$ 124.188,45 (cento e vinte e quatro mil cento e oitenta e oito reais e quarenta e cinco centavos) .
11.	Aduzo que os pagamentos foram efetivados, no exercício de 2005, em datas diferentes e por intermédio de dez ordens bancárias, cujos valores variaram entre R$ 17.000,00 (dezessete mil reais) e R$ 22.000,00 (vinte e dois mil reais) . Em princípio, não haveria como precisar em quais desses pagamentos ocorreram as fraudes. Contudo, tendo em vista que as irregularidades em tela foram praticadas em vários exercícios, sempre com o mesmo modus operandi, torna-se plausível concluir que, a semelhança do que foi verificado em outros casos, elas ocorreram a cada pagamento.
12.	Nesse cenário e considerando que o valor pago indevidamente corresponde a 63,05% do total pago para a empresa Irmães Leite Ltda, julgo ser cabível a glosa de 63,05% da quantia relativa a cada ordem bancária emitida por essa empresa.
13.	Foram regularmente citados os seguintes responsáveis:
	a) Sra. Aline do Nascimento Silva, por ter assinado as ordens de fornecimento de refeições em quantidade superior à que seria de fato consumida e por ter atestado o recebimento a maior nas notas fiscais emitidas pela empresa Irmães Leite Ltda.;
	b) Sra. Suzana Ilan Barros da Silva, por ter assinado as ordens de fornecimento de refeições em quantidade superior à que seria de fato consumida e por ter atestado o recebimento a maior nas notas fiscais emitidas pela empresa Irmães Leite Ltda.; e
	c) empresa Irmães Leite Ltda., por ter emitido notas fiscais descrevendo o fornecimento de refeições em quantidade superior à que foi de fato entregue à Polícia Federal.
14.	Foi também promovida a audiência da Sra. Maria das Graças Malheiros Monteiro e do Sr. Kercio Silva Pinto, ex-Superintendentes da SR/DPF/AM, por terem autorizado o pagamento de notas fiscais, sem que tenha havido a respectiva entrega das refeições nelas consignadas, o que violou os princípios da economicidade e da eficiência e o disposto no art. 62 da Lei 4.320/1964.
15.	A Sra. Aline do Nascimento Silva foi regularmente citada, por meio do Ofício 860/2013, que lhe foi entregue conforme demonstra o aviso de recebimento anexado a estes autos. Contudo, não apresentou defesa e, consequentemente, deve ser considerada revel, dando-se prosseguimento a este processo nos termos do art. 12, § 3º da Lei 8.443/1992.
16.	Em síntese, os demais responsáveis citados alegaram que:
	- Sra. Suzana Ilan Barros da Silva
	a) por ocasião das ocorrências sob comento, era funcionária recém-admitida no serviço público. Foi nomeada em 14/10/2004 para o cargo de Contador da Polícia Federal e entrou em exercício no final de outubro daquele ano;
	b) uma semana após sua posse, foi designada pelo chefe do Setor Regional de Administração, Sr. Francisco Macedo, para o Setor de Materiais. Alguns meses depois, passou a figurar como gestora de contratos, entre os quais o de fornecimento de refeições;
	c) quando recebeu a primeira nota fiscal para atestar, procurou o chefe do SRA/DPF/AM, Sr. Francisco Macedo, e indagou quais seriam os procedimentos a adotar, pois não tinha experiência. Nessa ocasião, foi-lhe informado que eram atendidos também os plantonistas e as testemunhas que vinham de longe e, às vezes, não tinham o que comer. Acatou essas justificativas, pois o referido chefe era considerado um dos melhores da Polícia Federal. Diante disso, efetuou o atesto na nota fiscal;
	d) posteriormente, participou de um curso sobre gestão de contratos, realizado em Brasília (DF) , no qual tomou conhecimento da legislação e regras aplicáveis. Quando retornou a Manaus (AM) , não atestou mais nenhuma nota fiscal nem requisitou fornecimento de refeições; e
	e) após o afastamento do Sr. Francisco Macedo, foi nomeada chefe do SRA/DPF/AM. Além disso, exerceu outras funções, como a de Pregoeira em 2008 e de Presidente de Comissão de Licitação em 2007;
	- Empresa Irmães Leite Ltda.
	a) as notas fiscais emitidas correspondiam à quantidade de refeições (café, almoço, jantar e lanches) que preparava, atendendo às ordens dos servidores Francisco Macedo e Ivanhoé Martins Fernandes;
	b) a empresa era orientada a contabilizar nas notas fiscais todas as refeições e todos os lanches preparados, os quais eram servidos:
	- aos presos, plantonistas e servidores da Polícia Federal que realizavam operações na cidade, inclusive em horário noturno;
	- em festas de aniversários, juninas ou de fim de ano;
	- às pessoas que visitavam a superintendência ou que iam lá na condição de testemunhas;
	- às centenas de pessoas que compareciam a Polícia Federal em época de eleição;
	d) tais valores eram cobrados de forma parcelada nas notas fiscais referentes às refeições servidas aos presos e plantonistas; e
	e) a Sra. Marivalda Leite da Costa trabalha como merendeira em uma escola pública, com rendimento mensal de R$ 2.040,00 (dois mil e quarenta reais) , e a Sra. Maria Marilza Leite de Lima possui rendimento de R$ 1.360,00 (mil e trezentos e sessenta reais) , decorrente de aposentadoria que ela e seu marido detêm. Essas duas pessoas, que atuaram como representantes legais da empresa Irmães Leite Ltda., não teriam auferido nenhuma vantagem econômica por meio das fraudes ora sob apuração, uma vez que os valores recebidos pela empresa serviram para custear as refeições e os lanches servidos.
17.	Já os ex-Superintendentes, ouvidos em audiência, alegaram em síntese que:
	- Sra. Maria das Graças Malheiros Monteiro
	a)  as autorizações de pagamento emitidas por ela foram atos de gestão, necessários à consecução da rotina administrativa, praticados sem qualquer conivência com ilícitos cometidos por seus subordinados;
	b) seguiu estritamente os padrões de administração adotados pelos demais superintendentes;
	c) nos inquéritos policiais, foram afastadas as responsabilidades dos superintendentes, que não atuaram com culpa;
	d) um sofisticado esquema, envolvendo os chefes do Setor Regional Administrativo e do Núcleo Orçamentário e Financeiro, viabilizou práticas posteriormente identificadas pela própria Polícia Federal como fraudulentas; e
	e) não nomeou os responsáveis nem facilitou sua ação;
	- Sr. Kercio Silva Pinto
	a) tomou posse no dia 9/12/2005 e, no dia 17/12/2005 (sábado) , foi autorizado pela Direção-Geral do Departamento da Polícia Federal a retornar para Aracaju (SE) para providenciar a mudança da família para Manaus. Em seguida, ficou de recesso até o dia 16/1/2006. Logo, não pode ser responsabilizado por eventuais irregularidades ocorridas no exercício de 2005, em especial, no que concerne ao pagamento da NF 719.611, emitida pela empresa SO Telecomunicações, Segurança e Eletrônica, que foi efetivado por meio da Ordem Bancária 901.451;
	b) seu nome consta dos documentos de pagamentos devido ao sistema de fraudes instalado na Superintendência da Polícia Federal; e
	c) os procedimentos referentes aos pagamentos eram minuciosamente examinados com a presença do então Delegado da Coordenadoria Regional Judiciária Miguel Ângelo Pellicel, uma vez que nessa época já estava em tramitação o processo administrativo disciplinar relativo à apuração das fraudes sob comento.
18.	Após analisar essas defesas, a unidade técnica concluiu que não foram apresentados argumentos e documentos aptos para afastar a responsabilidade dos envolvidos nas fraudes ora em exame, com exceção do Sr. Kercio Silva Pinto e da Sra. Suzana Ilan Barros da Silva. Por via de consequência, a então Secex (AM) propôs:  
	a) considerar revel a Sra. Aline do Nascimento Silva;
	b) acolher as alegações de defesa da Sra. Suzana Ilan Barros da Silva;
	c) rejeitar as alegações de defesa da empresa Irmães Leite Ltda.;
	d) acolher as razões de justificativas do Sr. Kercio Silva Pinto;
	e) rejeitar as razões de justificativa da Sra. Maria das Graças Malheiros Monteiro;
	f) julgar irregulares as contas da Sra. Maria das Graças Malheiros Monteiro, ex-Superintendente da Polícia Federal no Estado do Amazonas, no exercício de 2005, aplicando-lhe a multa prevista nos arts. 58, I, da Lei 8.443/1992 e 268, I, do Regimento Interno do TCU;
	g) julgar irregulares as contas da Sra. Aline do Nascimento Silva, ex-servidora da Superintendência da Polícia Federal no Estado do Amazonas, e da empresa Irmães Leite Ltda., condenando-as solidariamente ao pagamento dos débitos apurados nestes autos, observadas as respectivas cadeias de responsabilidade;
	h) aplicar à Sra. Aline do Nascimento Silva e à empresa Irmães Leite Ltda., individualmente, a multa prevista nos arts. 57 da Lei 8.443/1992 e 267 do Regimento Interno do TCU.
19.	O Subprocurador-Geral Paulo Soares Bugarin manifestou sua concordância com essa proposta, como se observa no seguinte trecho de seu parecer:
	“20. Com base na fundamentada análise realizada pela Secex/AM, acompanho as propostas da unidade técnica na forma sugerida.
	21. No caso das razões de justificativa rejeitadas, envolvendo a Sra. Maria das Graças Malheiros Monteiro, considerando se tratarem de irregularidades diversas das constantes dos demais apartados, acompanho a proposta da unidade técnica, no sentido de rejeitar suas razões recursais para aplicar-lhe a multa prevista no art. 58, inciso I, da Lei nº 8.443/92.
	22. Já em relação aos responsáveis por débitos apurados, não vejo óbice à aplicação de mais de uma multa do art. 57 da Lei nº 8.443/92, pois essa penalidade se dá na proporção dos débitos apurados. Nesse sentido, sugiro que este Tribunal mantenha a proporcionalidade em todos os apartados.
	23. Ante o exposto, este representante do MP/TCU manifesta-se de acordo com a proposta de mérito apresentada, tendo em conta os fundamentos legais ali indicados, bem como com a condenação solidária dos responsáveis arrolados nas quantias apontadas, decorrentes dos desvios de recursos constatados, tendo em conta as cadeias de responsabilidade 39 e 40, com a respectiva aplicação das multas previstas nos arts. 57 e 58 da Lei nº 8.443/92.”
II – Análise do mérito desta tomada de contas especial
20.	Com fulcro na análise efetuada pela então Secex (AM) , a qual incorporo desde já às minhas razões de decidir, manifesto minha concordância com a proposta formulada pela unidade técnica e acolhida pelo representante do Parquet especializado, exceto no que concerne à responsabilização da Sra. Maria das Graças Malheiros Monteiro, pelos motivos que passo a expor.
21.	Julgo que a responsabilidade do Sr. Kercio Silva Pinto, ex-Superintendente Regional da Polícia Federal no Amazonas, em relação aos fatos ocorridos em 2005, deve ser afastada. Afinal, ele tomou posse no dia 9/12/2005, trabalhou durante uma semana e se afastou de suas atividades, usufruindo do seu período de recesso até o dia 16/1/2006. Assim sendo, ele não teve tempo hábil para adotar qualquer medida corretiva durante o mencionado exercício.
22.	Aduzo que, no período acima mencionado, o então Coordenador Regional Judiciário da Polícia Federal, Delegado Miguel Ângelo Pellicel, estava analisando todos os processos de pagamento, uma vez que o DPF já tinha ciência das irregularidades apuradas nestes autos. Logo, as providências cabíveis já estavam sendo adotadas.
23.	Por fim, saliento que, no Processo Administrativo Disciplinar autuado com vistas a apurar, no âmbito da Polícia Federal, os fatos que ensejaram a instauração desta TCE, a responsabilidade do Sr. Kercio Silva Pinto foi afastada, tendo em vista que não existiam provas de sua atuação dolosa ou culposa no esquema de fraudes ora em exame.
24.	Julgo que a responsabilidade da Sra. Maria das Graças Malheiros Monteiro, ex-Superintendente Regional da Polícia Federal no Amazonas, deve ser apurada somente no TC Processo 019.760/2008-5, no qual é tratado o conjunto de irregularidades cuja análise detalhada foi desdobrada em dez tomadas de contas especiais, entre as quais se inclui este processo.
25.	Afinal, caso a responsabilidade da Sra. Maria das Graças Malheiros Monteiro seja avaliada em cada uma dessas dez tomadas de contas especiais, existirá o risco de serem aplicadas dez multas com fulcro no art. 58 da Lei Orgânica do TCU, uma vez que não lhe foi imputado débito. A meu ver, a aplicação de todas essas sanções caracterizaria um rigor excessivo, o que a torna desaconselhável.
26.	Acrescento que a eventual aplicação de sanção em um único processo, que se refere à totalidade das irregularidades praticadas no exercício de 2005, permitirá que a gradação dessa pena seja melhor fundamentada.
27.	Saliento, ainda, que o procedimento acima sugerido não caracteriza uma inovação. Nesse sentido, cito o Acórdão 2849/2018-TCU-Plenário, relatado pela Ministra Ana Arraes, referente a uma das 27 tomadas de contas especiais instauradas visando apurar irregularidades que teriam ocorrido na UFPR. Naquela oportunidade, o TCU decidiu pela formação de um apartado para avaliar, de forma global, as condutas dos responsáveis que participaram da emissão das autorizações de pagamento supostamente irregulares, mas não se beneficiaram desses desvios.
28.	Quando daquele julgamento, destaquei que a constituição do referido apartado propiciará ao Relator uma análise mais ampla e global das condutas imputadas aos responsáveis, permitindo, ainda, que se alcance da maneira mais justa possível o caráter retributivo e preventivo da pena que eventualmente for aplicada. 
29.	Por fim, destaco que, quando do julgamento do TC Processo 012.418/2017-9, relativo à tomada de contas especial instaurada para apurar as responsabilidades identificadas no TC Processo 019.760/2008-7, que teve origem em apartado constituído a partir do traslado de peças do TC Processo 020.680/2006-0, que se refere à Tomada de Contas Consolidada do Departamento da Polícia Federal relativo ao exercício de 2005, ao tratar de questão similar à que ora se examina, o Plenário desta Corte decidiu, no item 9.3 do Acórdão 1.467/2019, “não se manifestar sobre as razões de justificativas apresentadas pela Sra. Maria das Graças Malheiros Monteiro (CPF 064.225.272-68) , cuja responsabilidade deverá ser analisada no âmbito do TC Processo 019.760/2008-7.”
30.	A Sra. Aline do Nascimento Silva, apesar de ter sido regularmente citada, não apresentou suas alegações de defesa. Logo, ela deve ser considerada revel, dando-se prosseguimento ao presente processo. Considerando que ela atestou todas as notas fiscais emitidas pela empresa Irmães Leite Ltda., com exceção de uma, sem que tenha ocorrido o fornecimento da integralidade das refeições mencionadas nesses documentos, julgo que ela contribuiu de forma significativa para a ocorrência do dano ao Erário apurado nesta TCE. Acrescento que a respectiva participação no esquema de fraudes ora sob comento foi demonstrada no inquérito policial 263/2007, instaurado pela Polícia Federal, que foi anexado a estes autos. 
31.	Assim sendo, entendo que as contas da Sra. Aline do Nascimento Silva devem ser julgadas irregulares, sendo-lhe imputado débito solidário com a referida empresa, no que concerne à 39ª cadeia de responsabilidade, e aplicada a multa individual, prevista no art. 57 da Lei 8.443/1992, cujo valor arbitro em R$ 25.000,00 (vinte e cinco mil reais) , com base no valor atualizado do dano e na gravidade das condutas da responsável.
32.	As alegações de defesa apresentadas pela Sra. Suzana Ilan Barros da Silva devem ser aceitas. A uma, porque restou demonstrado que suas ações não tiveram relação direta com o esquema de fraudes instalado na Polícia Federal. A duas, porque ela apenas deu continuidade ao procedimento vigente de solicitação de serviços e de atesto para liquidação da despesa. A três, porque atestou uma única nota fiscal, obedecendo à determinação expressa do seu Chefe, que se valeu da inexperiência da servidora que havia sido empossada recentemente. A quatro, porque, após participar de um treinamento no qual teve conhecimento dos normativos aplicáveis, não atestou nenhuma outra nota nem assinou nenhuma solicitação de fornecimento de refeições.
33.	Assim sendo, a responsabilidade da Sra. Suzana Ilan Barros da Silva, em relação aos fatos avaliados nestes autos, deve ser afastada.
34.	Julgo que as alegações de defesa da empresa Irmães Leite Ltda. devem ser rejeitadas, uma vez que elas não lograram afastar as irregularidades cuja prática lhe foi atribuída nem foram apresentados documentos hábeis para fazê-lo. Aduzo que, no âmbito do acima citado inquérito policial 263/2007, foi comprovada a prática por essa entidade privada dos atos ilícitos ora em apuração neste processo.
35.	Saliento que, consoante demonstrado no Laudo de Perícia Contábil 433/2007, a quantia efetivamente devida atingia R$ 72.776,42 (setenta e dois mil setecentos e setenta e seis reais e quarenta e dois centavos) . Entretanto, a empresa Irmães Leite Ltda. recebeu da Polícia Federal a quantia de R$ 196.964,87 (cento e noventa e seis mil novecentos e sessenta e quatro reais e oitenta e sete centavos) . Dessa forma, o dano ao Erário apurado neste processo atingiu R$ 124.188,45 (cento e vinte e quatro mil cento e oitenta e oito reais e quarenta e cinco centavos) .
36.	Por via de consequência, julgo que as contas da empresa Irmães Leite Ltda. devem ser julgadas irregulares, sendo-lhe imputado débito solidário com a Sra. Aline do Nascimento Silva, no que concerne à 39ª cadeia de responsabilidade. Adicionalmente, deve ser-lhe imputado o débito referente à 40ª cadeia de responsabilidade. Finalmente, deve ser aplicada a multa individual, prevista no art. 57 da Lei 8.443/1992, cujo valor arbitro em R$ 28.000,00 (vinte e oito mil reais) , com base no valor atualizado do dano e na gravidade da conduta dessa empresa.
37.	Finalmente, esclareço que não ocorreu a prescrição punitiva do TCU. Afinal, consoante disposto no Acórdão 1441/2016-TCU-Plenário, deve ser adotado nesta Corte o prazo prescricional de dez anos indicado no art. 205 do Código Civil, contado a partir da data de ocorrência da irregularidade a ser sancionada. No caso vertente, os atos irregulares foram praticados em 2005 e o despacho da titular da então Secretaria de Controle Externo no Amazonas, que ordenou a citação, a audiência e a oitiva dos responsáveis, foi proferido em 9/5/2013. Considerando que, em conformidade com o item 9.1.3 do mencionado acórdão, o ato que ordenar a citação, a audiência ou a oitiva da parte interrompe a prescrição, nos termos do art. 202, I, do Código Civil, verifica-se que não houve a alegada prescrição.
38.	Diante do acima exposto, voto no sentido de que este Colegiado aprove o acórdão que ora submeto à apreciação dos meus pares.
TCU, Sala das Sessões Ministro Luciano Brandão Alves de Souza, em 9 de julho de 2019.
BENJAMIN ZYMLER 
Relator